【裁判字號】    92,重訴,75
【裁判日期】    920829
【裁判案由】    損害賠償
【裁判全文】
臺灣嘉義地方法院民事判決  九十二年重訴字第七五號
    原      告    林振聲即祭祀公業林耀烈管理人
    訴訟代理人    張雯峰律師
                  奚淑芳律師
    複  代理人    甲○○
    被      告    林長
右當事人間請求損害賠償事件，原告提起刑事附帶民事訴訟，經本院刑事庭裁定移送
民事庭（九十二年度附民字第八十二號），本院判決如左：
    主    文
被告應給付原告新台幣肆仟佰壹拾萬肆仟玖佰貳拾陸元，及自民國九十一年八月
二十九日起至清償日止按年息百分之五計算之利息。
訴訟費用由被告負擔。
本判決第一項於原告以新台幣壹仟肆佰拾柒萬捌仟元供擔保後，得假執行。
    事    實
甲、原告方面：
  一、聲明：被告應給付原告新台幣（下同）四千三百十三萬四千九百二十六元，及
      自起訴狀繕本送達被告之翌日（即民國九十一年八月二十九日）起至清償日止
      ，按年息百分之五計算之利息，並願供擔保請准為假執行之宣告。
  二、陳述：
    （一）原告林振聲為祭祀公業林耀烈之第三任管理人，被告林長  則於民國（下
          同）七十三年間起擔任第二任管理人，被告為從事業務之人，竟意圖為自
          己之不法所有，於八十六年間將嘉義市政府八十六年五月九日徵收祭祀公
          業所有坐落於嘉義市○○段第四八三、一０八、一三八、一三七、四七一
          地號土地之徵收款計四千七百零六萬一百二十六元，除分配全部祭祀公業
          之派下員每人五萬元，計三百九十二萬五千二百元外，餘款未經派下員大
          會或派下員代表同意而侵占入己。
    （二）經查，被告對於其所經手之公款，一向公私不分，不僅無獨立之存款帳戶
          ，與其私人金錢無法區隔，且竟然未經派下員大會或派下員代表之同意，
          侵占公款高達四千多萬元，被告並於台灣嘉義地方法院檢察署偵查中，除
          自承未經派下員大會或派下員代表之同意侵占入己，更明白證述將其中五
          百萬元贈與其三子乙○○，及其餘款均為其自己看病及資助其餘子女花用
          殆盡，被告所為應係業務侵占公款，致原告受有上揭之損害，為此，原告
          爰依侵權行為之法律關係，提起本訴訟。
  三、證據：提出戶籍謄本一份、祭祀公業林耀烈派下員第三次會議記錄、台灣高等
      法院台南分院刑事判決影本一份等為證。
乙、被告方面：未於最後言詞辯論期日到庭，惟據其先前到庭聲明及陳述為：
  一、聲明：駁回原告之訴。
  二、陳述：對於刑事判決就一千萬元部分之認定有意見，因該部分在我交接時有移
      轉與下一任管理人，是該部分並未侵占，其餘刑事判決事實之認定，則無意見
      ，亦未上訴等語。
丙、本院依職權：
  一、調閱台灣嘉義地方法院檢察署九十年度發查字第五七號、九十年度他字第一０
      七七號、九十年度偵字第六九八五號偵查卷宗及本院九十一年度易字第四二一
      號刑事卷宗，暨台灣高等法院台南分院九十二年度上易字第三五五號刑事卷宗
      。
  二、查詢被告在監資料。
    理    由
一、程序方面：
（一）本件被告經合法通知，未於最後言詞辯論期日到庭，核無民事訴訟法第三百八
      十六條所列各款情形，爰依原告之聲請，由其一造辯論而為判決。
（二）按「訴狀送達後，原告不得將原訴變更或追加他訴。但有下列各款情形之一者
      ，不在此限：二、請求之基礎事實同一者。三、擴張或減縮應受判決事項之聲
      明者。七、不甚礙被告之防禦及訴訟之終結者。被告於訴之變更或追加無異議
      ，而為本案之言詞辯論者，視為同意變更或追加」為民事訴訟法第二百五十五
      條第一項第二、三、七款及第二項定有明文規定。本件原告原起訴主張：「被
      告應給付原告四千二百零九萬四千一百二十六元，及自起訴狀繕本送達被告之
      翌日（即九十一年八月二十九日）起至清償日止，按年息百分之五計算之利息
      ，並願供擔保請准為假執行之宣告」，嗣於九十二年四月二十四日準備程序中
      變更為：「被告應給付原告四千三百十三萬四千九百二十六元，及自起訴狀繕
      本送達被告之翌日（即九十一年八月二十九日）起至清償日止，按年息百分之
      五計算之利息，並願供擔保請准為假執行之宣告」，經核原告上揭主張之變更
      ，未涉及訴訟標的之變更，僅為擴張應受判決事項之聲明，其請求權基礎事實
      同一，亦不甚礙被告之攻擊防禦，是依法自應准許之。
二、本件原告主張：原告林振聲為祭祀公業林耀烈之第三任管理人，被告則於七十三
    年間起擔任第二任管理人，被告為從事業務之人，竟意圖為自己之不法所有，於
    八十六年間將嘉義市政府八十六年五月九日徵收祭祀公業所有坐落於嘉義市○○
    段第四八三、一０八、一三八、一三七、四七一地號土地之徵收款計四千七百零
    六萬一百二十六元，除分配全部祭祀公業之派下員每人五萬元，計三百九十二萬
    五千二百元外，餘款未經派下員大會或派下員代表同意而侵占入己。經查，被告
    對於其所經手之公款，一向公私不分，不僅無獨立之存款帳戶，與其私人金錢無
    法區隔，且竟然未經派下員大會或派下員代表之同意，侵占公款高達四千多萬元
    ，被告並於台灣嘉義地方法院檢察署偵查中，除自承未經派下員大會或派下員代
    表之同意侵占入己，更明白證述將其中五百萬元贈與其三子乙○○，及其餘款均
    為其自己看病及資助其餘子女花用殆盡，被告所為應係業務侵占公款，致原告受
    有上揭之損害，為此，原告爰依侵權行為之法律關係，提起本訴訟。
    被告則以：伊對於刑事判決就一千萬元部份之認定有意見，因該部分在伊交接時
    ，有移轉與下一任管理人，是該部分伊並未侵占，其餘刑事判決事實之認定，則
    無意見，亦未上訴等語，資為抗辯。
三、經查，被告於七十三年間起，擔任祭祀公業林耀烈之第二任管理人，對外代表祭
    祀公業，對內掌理祭祀公業財務運用，為從事業務之人；嗣於八十六年五月九日
    ，嘉義市政府決定徵收該祭祀公業所有坐落於嘉義市○○段一０八、四八三、一
    三八、一三七、四七一號土地，徵收補償金共四千七百零六萬零一百二十六元，
    嘉義市政府以台灣土地銀行嘉義分行為發票人、支票號碼ＡＥＢ0000000
    、票載發票日八十六年八月十八日、票面金額四千七百六萬一百二十六元之支票
    發放，由被告收受，旋於翌日存入被告設於嘉義市第一信用合作社帳號二二二八
    三之十號之帳戶兌現，詎被告於取得上開補償金後，竟基於不法所有之意圖，僅
    將其中三百九十二萬五千二百元分配給祭祀公業派下員，餘款則未經派下員同意
    而侵占入己，嗣於八十九年間，改由原告林振聲接任管理人，始查知上情，上揭
    事實，業據原告於偵查及刑事審理程序中指訴綦詳，復有嘉義市政府九十年六月
    十九日九十府地用字第五一０五三號函、嘉義市政府九十年七月五日以九十府地
    用字第五三九七九號函、台灣土地銀行嘉義分行九十年六月二十七日以嘉補字第
    九００一０一二號函、支票一紙、嘉義市第一信用合作社九十年七月十八日以嘉
    一信總字第二一六號函及對帳單、派下員分配金額名冊、支出概略表等附於刑事
    卷宗可憑，被告亦不否認其事實；惟僅就交接之一千萬元部分有意見，此部分經
    查：被告於卸任管理人時，固有一千萬元之交接款由現任管理人即原告收受，但
    該一千萬元，係被告任職期間，嘉義市政府徵收該祭祀公業位於嘉義市○○街另
    筆土地之補償金分配派下員所剩餘之情，除據原告於偵查及刑事審理程序中指陳
    明確外，且為被告所不否認，復有嘉義市政府九十一年五月二十四日府地用字第
    ０九一００四五一三０號函及附件附於刑事卷宗（偵查卷第六九頁以下）可資佐
    證，是該一千萬元部分，並非本件系爭五筆土地嘉義市政府之徵收款補償金，與
    本件原告請求之金額無關係，據此，足認被告上揭所辯，顯不足採，而被告亦因
    上揭不法侵占之行為，經本院刑事庭以九十一年度易字第四二一號判處：「林長
      意圖為自己不法之所有，而侵占對於業務上所持有之物，處有期徒刑二年，緩
    刑五年」，復經台灣高等法院台南分院刑事庭判處：「原判決撤銷。林長  意圖
    為自己不法之所有，而侵占對於業務上所持有之物，處有期徒刑貳年」確定在案
    。從而，被告上揭不法侵占之行為，致原告受有四千三百十三萬四千九百二十六
    元之損害，其行為與損害二者間，有相當因果關係，而被告迄今亦未償還該損害
    ，是被告對於原告之損害，自應負損害賠償責任。
四、按因故意或過失，不法侵害他人之權利者，負損害賠償責任，民法第一百八十四
    條第一項前段定有明文規定。次按給付有確定期限者，債務人自期限屆滿時起，
    負遲延責任。給付無確定期限者，債務人於債權人得請求給付時，經其催告而未
    為給付，自受催告時起，負遲延責任。其經債權人起訴，或依督促程序送達支付
    命令，與催告有同一之效力。民法第二百二十九條第一、二項分別定有明文；又
    遲延之債務，以支付金錢為標的者，債權人得請求依法定利率計算之遲延利息。
    但約定利率較高者，仍從其約定利率；而應付利息之債務，其利率未經約定，亦
    無法律可據者，週年利率為百分之五。亦為同法第二百三十三條第一項及第二百
    零三條所明定。被告不法侵占原告所有款項之行為，已如前述，是被告依法自應
    對原告負損害賠償責任，而原告所受損害計有四千三百十三萬四千九百二十六元
    ，是原告自得請求被告賠償之；另查本件原告請求被告應賠償之金額，並未定有
    給付之期限，則原告請求自起訴狀繕本送達被告之翌日起，按年息百分之五計算
    之利息，並未逾上開規定之範圍，自無不合；查原告起訴狀繕本係於九十一年八
    月二十八日送達被告收受，此有送達證書在卷可稽，則原告就其勝訴部分，請求
    被告給付自九十一年八月二十九日起至清償日止，按年息百分之五計算之利息，
    洵屬正當。
五、綜上所述，原告爰依侵權行為之法律關係，請求被告賠償四千三百十三萬四千九
    百二十六元，及自九十一年八月二十九日起至清償日止按年息百分之五計算之利
    息，為有理由，應於准許。
六、原告陳明願供擔保，聲請宣告假執行，經核無不合，爰酌定相當之擔保金額宣告
    之。
七、本件判決事實已臻明確，兩造其餘攻擊防禦及舉證，核與本件判決結果無影響，
    爰不另一一論述，附此敘明。
八、據上論結，本件原告之訴為有理由，依民事訴訟法第三百八十五條第一項前段、
    第七十八條、第三百九十條第二項，判決如主文。
中      華      民      國    九十二    年      八      月    二十九    日
~B臺灣嘉義地方法院民事第一庭
~B    審判長法官  蔡廷宜
~B        法  官  洪嘉蘭
~B        法  官  吳昀儒
右為正本，係照原本作成。
如對本判決上訴須於判決送達後廿日內向本院提出上訴狀
中      華      民      國    九十二    年      八      月    二十九    日
~B        書記官  楊國色


司法院資訊處製作；財團法人民間司法改革基金會備份。
